【裁判字號】    90,易,223
【裁判日期】    900419
【裁判案由】    偽造文書
【裁判全文】
臺灣臺中地方法院刑事判決                            九十年度易字第二二三號
    公  訴  人  臺灣臺中地方法院檢察署檢察官
    被      告  甲○○
                乙○○
右列被告等因偽造文書案件，經檢察官提起公訴（八十九年度偵續一字第二六號），
本院判決如左：
    主      文
甲○○共同明知為不實之事項，而使公務員登載於職務上所掌之公文書，足以生損害
於公眾及他人，累犯，處有期徒刑肆月，如易科罰金，以佰元折算壹日。
乙○○共同明知為不實之事項，而使公務員登載於職務上所掌之公文書，足以生損害
於公眾及他人，處有期徒刑月，如易科罰金，以佰元折算壹日。
    事      實
一、甲○○曾因賭博案件，經本院判處有期徒刑三月（公訴人誤載為有期徒刑四月）
    ，如易科罰金以三百元折算一日確定，甫於民國八十二年八月二十四日易科罰金
    執行完畢，竟不知悔改，明知其僅積欠乙○○新臺幣（下同）一千二百萬元之債
    務，並未積欠乙○○達二千萬元，復因其土地無法辦理過戶予乙○○，恐土地會
    漲價且原登記將其所有坐落於台中縣大肚鄉○○段第六十七地號（應有部分三十
    分之一）、六十九地號（應有部分三十分之一）、六十九之二地號（應有部分三
    十分之一；按登記後嗣因分割另增六十九之三地號）、七十一地號（應有部分三
    十分之一）、七十二地號（應有部分九十分之一）、七十三地號（應有部分三十
    分之一）、七十四地號（應有部分三十分之一；按登記後嗣因分割另增七十四之
    一地號）、七十五地號（應有部分九十分之一；按登記後嗣因分割另增七十五之
    一地號）、五四九之六地號（應有部分二千一百分之六十七）、五四九之七地號
    （應有部分二千一百分之六十七）等，合計十筆之土地，設定權利價值一千萬元
    之第一順位普通抵押權予乙○○後，該抵押權之期間過長，竟與乙○○共同基於
    犯意聯絡，於八十二年十二月九日，虛偽填載內容不實之土地、建築改良物抵押
    權設定契約書，載明甲○○將其所有分別坐落於台中縣大肚鄉○○段第六十七地
    號（應有部分三十分之一）、六十九地號（應有部分三十分之一）、七十一地號
    （應有部分三十分之一）、七十二地號（應有部分九十分之一）、七十三地號（
    應有部分三十分之一）、七十四地號（應有部分三十分之一；按登記後嗣因分割
    另增七十四之一地號）、七十五地號（應有部分九十分之一；按登記後嗣因分割
    另增七十五之一地號）、五四九之六地號（應有部分二千一百分之六十七）、五
    四九之七地號（應有部分二千一百分之六十七），合計九筆之土地，設定權利價
    值一千萬元之第二順位普通抵押權予乙○○，復於同日委託利用不知情之土地代
    書溫明村持向台中縣清水地政事務所申請辦理抵押權設定登記（收件字號：八十
    二年十二月九日清水字第三三六八四號），使不知情之台中縣清水地政事務所承
    辦之公務人員，於八十二年十二月十五日將此不實之事項登載於職務上所掌之土
    地登記簿公文書，足以生損害於地政登記機關土地登記之正確性、土地登記制度
    之公正性及甲○○之其他債權人。
二、案經甲○○之債權人丙○○訴由臺灣臺中地方法院檢察署檢察官偵查起訴。
    理      由
一、訊據被告甲○○、乙○○二人，固均坦承曾委託不知情之土地代書溫明村先後代
    理其等向台中縣清水地政事務所申請辦理權利價值各一千萬元之前揭第一、二次
    普通抵押權設定登記之情事，惟皆矢口否認有使公務員登載不實之犯行。被告乙
    ○○辯稱：甲○○確實有向伊借貸一千二百萬元，後來把前揭系爭土地讓予伊，
    但因無法過戶才說以設定抵押方式，因第一次設定抵押權期間為三十年太長，恐
    土地價值會上漲，故決定要再設定一次，其並不知不能設定較高之權利價值，且
    依據代書所言，目前不動產交易均有設定抵押權之習慣，嗣所有權移轉登記後抵
    押權即因混同而消滅，其不知設定二個順位抵押權有何差別等語；被告甲○○則
    辯稱：伊心想既已將土地全部賣給乙○○故就由其去設定，乙○○說要設定高一
    點，伊亦無意見，並不知不能設定較高之權利價值，遂將印鑑證明交給乙○○，
    並且將印章蓋於契約書上面云云。惟查：
  (一)右揭被告甲○○將其所有坐落台中縣大肚鄉○○段第六十七地號（應有部分三十
    分之一）、六十九地號（應有部分三十分之一）、六十九之二地號（應有部分三
    十分之一；按登記後嗣因分割另增六十九之三地號）、七十一地號（應有部分三
    十分之一）、七十二地號（應有部分九十分之一）、七十三地號（應有部分三十
    分之一）、七十四地號（應有部分三十分之一；按登記後嗣因分割另增七十四之
    一地號）、七十五地號（應有部分九十分之一；按登記後嗣因分割另增七十五之
    一地號）、五四九之六地號（應有部分二千一百分之六十七）、五四九之七地號
    （應有部分二千一百分之六十七）等，合計十筆之土地，登記設定權利價值一千
    萬元之第一順位之普通抵押權及將其所有坐落同地段第六十七地號（應有部分三
    十分之一）、六十九地號（應有部分三十分之一）、七十一地號（應有部分三十
    分之一）、七十二地號（應有部分九十分之一）、七十三地號（應有部分三十分
    之一）、七十四地號（應有部分三十分之一；按登記後嗣因分割另增七十四之一
    地號）、七十五地號（應有部分九十分之一；按登記後嗣因分割另增七十五之一
    地號）、五四九之六地號（應有部分二千一百分之六十七）、五四九之七地號（
    應有部分二千一百分之六十七），合計九筆之土地，亦登記設定權利價值一千萬
    元之第二順位普通抵押權予乙○○之事實，有臺中縣清水地政事務所八十二年十
    二月三日清字第八六００號、八十二年十二月十五日清字第八九一一號之他項權
    利證明書、土地登記簿謄本、土地、建築改良物抵押權設定契約書影本各一份附
    卷可稽，且被告甲○○與乙○○間確僅有一千二百萬元之債權債務關係存在一情
    ，除迭為被告二人供明在卷外，另有被告甲○○設於臺中區中小企業銀行烏日分
    行帳戶之存摺影本一紙、被告乙○○所簽發以彰化第二信用合作社（業更名為第
    七商業銀行）為付款人之支票影本五紙、臺中縣稅捐稽徵處繳款書影本一紙等附
    卷可參，亦足堪認定。
  (二)雖被告二人均辯稱：渠等並不知不能設定較高的權利價值，且依據代書所言，目
    前不動產交易均有設定抵押權之習慣，嗣所有權移轉登記後抵押權即因混同而消
    滅，其不知設定二個順位抵押權有何差別云云，惟證人溫明村於本院審理時卻結
    證稱：「（當初代理申辦手續是何人找你接洽？接洽過程為何？）他們二人原先
    就與我認識，是乙○○先去找我再找甲○○過去；（為何分二次設定？並權利價
    值為何會設定為各一千萬元？存續期間為何如此約定？）那時因不知農地何時會
    開放自由買賣為了保障乙○○之權利，所以第一次才會設定卅年之時間，第一次
    設定一千萬元是他們自己說的，後來乙○○說設定期間卅年太久了，他說要再設
    定第二次，而第二次之權利價值要設定一千萬元也是他們跟我講的，第二次的設
    定期間會只有五年是因乙○○說時間太長了要縮短；（是否知道被告二人間真正
    之債權額多少？有無憑證？設定後債權額有無增減？）我不知道他們之債權、債
    務額是多少，也無憑證，是否有無增減債權額我也不清楚；（為何不設定最高限
    額抵押？）一般民間大都辦理普通抵押權，而且他們是要擔保買賣之債權額；（
    為何你不先確定他們真正之債權額？）一般我們都是當事人說要辦多少就辦多少
    。」等語（詳見本院九十年二月二十二日審判筆錄），足認被告等卻早已知悉普
    通抵押權之意義，是其二人上開所辯，顯係圖卸刑責之詞，均不足採，本件事證
    明確，被告二人犯行均堪認定。
二、核被告乙○○、甲○○二人所為，均係犯刑法第二百十四條之使公務員登載不實
    事項於公文書罪。被告乙○○、甲○○間，有犯意之聯絡及行為之分擔，均為共
    同正犯，且其等二人利用不知情之土地代書溫明村為本件犯行，均屬間接正犯。
    又被告甲○○曾因賭博案件，經本院判處有期徒刑三月，如易科罰金以三百元折
    算一日確定，甫於民國八十二年八月二十四日易科罰金執行完畢，此有臺灣高等
    法院被告全國前案紀錄表、臺灣臺中地方法院檢察署刑案資料查註紀錄表各一件
    在卷可考，其於有期徒刑執行完畢後，五年以內再犯本件有期徒刑以上之罪，為
    累犯，應依刑法第四十七條規定加重其刑。爰審酌被告二人之品行與素行，本件
    犯罪之動機、目的、手段、所生危害及犯後態度等一切情狀，分別量處如主文所
    示之刑，並均諭知易科罰金之折算標準（按刑法第四十一條原規定最重本刑為三
    年以下有期徒刑以下之刑之罪，而受六個月以下有期徒刑或拘役之宣告者，得易
    科罰金。惟該條文業經立法院三讀通過修正為最重本刑為五年以下有期徒刑以下
    之刑之罪，而受六個月以下有期徒刑或拘役之宣告，得易科罰金，並經總統於九
    十年一月十日以日華總一義字第九○○○○○三八○○號公布，自九十年一月十
    二日起生效，是就本件被告所犯刑法第三百零二條第一項部分應適用修正後同法
    第四十一條第一項前段之規定），以示懲儆。
據上論斷，應依刑事訴訟法第二百九十九條第一項前段，刑法第二條第一項前段、第
二十八條、第二百十四條、第四十七條、修正後第四十一條第一項前段，罰金罰鍰提
高標準條例第一條前段、第二條，判決如主文。
本案經檢察官楊朝嘉到庭執行職務。
中華      民      國    九十    年      四      月     十七       日
                                  臺灣臺中地方法院刑事第三庭
                                          法  官  張  智  雄
右正本證明與原本無異。
如不服本判決，應於判決送達後十日內向本院提出上訴狀，上訴於臺灣高等法院臺中
分院( 須附繕本 )。
                                          書記官
中      華      民      國    九十    年      四      月     十九       日
附錄論罪科刑法條
刑法第二百十四條
明知為不實之事項，而使公務員登載於職務上所掌之公文書，足以生損害於公眾或他
人者，處三年以下有期徒刑、拘役或五百元以下罰金。


司法院資訊處製作；財團法人民間司法改革基金會備份。
